臺灣高等法院民事判決
111年度上易字第26號
上  訴  人  李明蓁（原名李明寧）

訴訟代理人  黃志仁律師
被 上訴 人  李明聰
訴訟代理人  鄭弘明律師
上列當事人間請求清償借款事件，上訴人對於中華民國110年11
月19日臺灣士林地方法院110年度訴字第207號判決提起上訴，本
院於111年5月3日言詞辯論終結，判決如下：
    主      文
上訴駁回。
第二審訴訟費用由上訴人負擔。
    事實及理由
一、被上訴人主張：兩造為兄弟，上訴人於民國100年4月間向伊
    借款人民幣5萬元，伊旋於同年月11日以伊開設於大陸地區
    之銀行帳戶，轉帳人民幣5萬元至上訴人開設在大陸地區之
    銀行帳戶。上訴人於103年間，再向伊借款以清償積欠訴外
    人陳哲正之人民幣10萬元，伊亦於同年11月20日以伊另一開
    設於大陸地區之帳戶匯款人民幣10萬元至陳哲正開設於大陸
    地區之銀行帳戶。詎上訴人遲未返還上開借款合計人民幣15
    萬元（下合稱系爭借款），經伊於105年7月4日發函催告返
    還，上訴人迄未清償。爰先位依民法消費借貸法律關係，請
    求上訴人給付系爭款項。倘認兩造並未成立消費借貸契約，
    則上訴人無法律上原因，受有系爭借款之利益，伊亦得依民
    法第179條規定，請求上訴人返還系爭借款，並自支付命令
    送達翌日起加計法定遲延利息。
二、上訴人則以：系爭借款係伊向訴外人即兩造另一兄弟李明智
    擔任負責人之瑞村藝品有限公司（下稱瑞村公司）所借，並
    非向被上訴人借款。又伊與配偶即訴外人林阿敏自72年至75
    年間任職於瑞村公司，伊二人與瑞村公司於105年6月間曾就
    退休金事宜，在新北市政府勞工局進行勞資爭議調解，雙方
    同意彼此債權債務互為抵銷，瑞村公司再給付伊二人新臺幣
    48萬元而成立和解，故瑞村公司之系爭借款債權已因抵銷而
    消滅，伊亦無不當得利等語，資為抗辯。
三、原審判決上訴人應給付被上訴人人民幣15萬元，及自109年7
    月24日起至清償日止，按週年利率5％計算之利息，上訴人不
    服提起上訴，聲明：㈠原判決廢棄；㈡被上訴人在第一審之訴
    及假執行之聲請駁回。被上訴人則答辯聲明：上訴駁回。　
    　
四、查兩造為兄弟，被上訴人有於100年4月11日自其在大陸地區
    之銀行帳戶匯出人民幣5萬元至上訴人在大陸地區之銀行帳
    戶，及於103年11月20日自其大陸地區銀行帳戶匯出人民幣1
    0萬元至陳哲正在大陸地區之銀行帳戶，嗣於105年7月4日以
    存證信函催告上訴人返還系爭借款之事實，為兩造所不爭執
    （見原審卷第67、154頁），並有系爭借款之匯款資料及105
    年7月4日存證信函可稽（見司促字卷第6頁、士簡字卷第48-
    50頁）。又上訴人與其配偶林阿敏（下稱上訴人夫妻）與瑞
    村公司間給付退休金爭議事件，於105年6月23日成立和解，
    瑞村公司同意給付上訴人夫妻新臺幣48萬元等情，亦有新北
    市政府勞工局函附勞資爭議調解紀錄等相關資料可參（見原
    審卷第40-57頁），堪認此部分事實為真實。
五、被上訴人主張兩造就系爭借款成立消費借貸契約，請求上訴
    人如數返還，為上訴人所否認，並以前詞置辯。按金錢借貸
    關係，以借貸意思表示一致及金錢之交付，即為成立。查：
　㈠被上訴人有匯款人民幣5萬元予上訴人，以及匯款人民幣10萬
    元予陳哲正，以代上訴人清償陳哲正債務之事實，已如前述
    ，則被上訴人主張其有交付借款人民幣15萬元予上訴人等語
    ，自屬可取。被上訴人主張上開匯款係基於消費借貸之合意
    而交付上訴人，雖為上訴人所否認，並抗辯係向瑞村公司借
    款，且系爭借款已與其對瑞村公司之退休金債權抵銷云云。
    惟查瑞村公司否認與上訴人間有人民幣15萬元之借貸關係存
    在，有該公司函覆本院陳述：伊公司並未借款予上訴人，系
    爭款項與伊公司無關；伊公司並未以公司名義在大陸地區經
    營事業，亦未在大陸地區購置財產或開設帳戶，不曾借用被
    上訴人之個人帳戶；另由李明智之配偶陳玉秀擔任負責人之
    梧州恒達寶石有限公司（下稱恒達公司）在大陸地區從事業
    務，人民幣匯款皆由恒達公司帳戶匯出等語（見本院卷第12
    3頁）可證，此亦為上訴人所不爭執（見本院卷第114頁）。
    參以瑞村公司向法院聲請對上訴人核發支付命令時，其請求
    標的為代償飾品貨款（見本院卷第29-31頁），並未包含系
    爭借款等情，堪認瑞村公司確與上訴人間無人民幣15萬元消
    費借貸關係存在，否則焉有未於聲請支付命令時一併請求之
    理。故上訴人抗辯系爭借款係向瑞村公司所借云云，並非可
    取。
　㈡至上訴人抗辯其已與瑞村公司於前揭勞資爭議事件中成立和
    解，系爭借款債務已因行使抵銷權而消滅云云。惟依前所述
    ，上訴人不能證明系爭款項之貸與人為瑞村公司，已難認雙
    方有系爭借款之消費借貸關係存在。況證人即瑞村公司於勞
    資爭議事件之代理人黃柏源在原審證稱：瑞村公司僅委託其
    處理與上訴人夫妻間之退休金給付爭議，不包含其他債務，
    其不清楚人民幣欠款之事等語（見原審卷第156-159頁），
    證人即上訴人於勞資爭議事件之代理人鄭任彬亦證稱：上訴
    人稱系爭款項係向瑞村公司借貸，願意抵銷，但瑞村公司委
    託之顧問公司人員稱他沒有被授權解決兄弟間之其他債務等
    語明確（見原審卷第185-188頁），可見雙方並未確認有系
    爭借款之消費借貸關係存在。再觀諸勞資爭議調解筆錄僅記
    載退休金相關爭議，並未記載其他債務事項（見原審卷第42
    -43頁），而依常情，倘上訴人於勞資爭議調解時有提及系
    爭借款債務且為瑞村公司所承認，並同意抵銷，自應於系爭
    調解筆錄中記載，但遍查上開調解筆錄內容，並無隻字片語
    提及系爭借款，益證瑞村公司並未承認有系爭借款事宜，以
    及同意上訴人行使抵銷權。故上訴人抗辯系爭借款債務已因
    和解、抵銷而消滅云云，自非可取。
　㈢上訴人另執被上訴人與其他三位兄弟李明智、李明雄、李明
    男（下合稱被上訴人等4人）共同署名寄發之105年7月4日存
    證信函，內載上訴人「積欠吾等借款」（見士簡卷第48-50
    頁），以及被上訴人等4人共同蓋印之105年6月13日便箋，
    內載上訴人「跟瑞村借款」（見原審卷第194-198頁、本院
    卷第25-27頁）之內容為據，抗辯系爭借款並非向被上訴人
    所借云云。惟查上開便箋第⑵段係條列上訴人個人借款及代
    償還私人貸款明細，雖其中記載「2.跟瑞村借款人民幣5萬 
    」（見原審卷第196頁），惟就匯款予陳哲正人民幣10萬元
    部分，並未記載跟瑞村公司借（見同上卷頁），倘如上訴人
    所云系爭借款均係向瑞村公司所借者，豈有不一併記載明確
    之理？可見上開便箋被上訴人等4人書寫上開便箋時，對於
    上訴人之系爭借款詳情，尚未釐清，否則被上訴人等4人自
    無於上開便箋之末段記載：「……希望李明蓁於6月23日前能
    挪出時間當面協談……」（同上卷第198頁），故尚難僅據該
    便箋認定系爭借款係瑞村公司借與上訴人者。再查上開存證
    信函記載之債務包括：上訴人私下向其他公司訂購飾品之貨
    款、上訴人之其他人民幣借款債務，及社區住戶管理事項、
    5分之1租金收入等項，亦堪認係列舉上訴人個人借款及代償
    還私人貸款項目，惟參諸前揭便箋所列細目，可見各該款項
    之債權人並非同一，而通篇存證信函均以吾等之統稱帶過，
    故雖被上訴人帳戶匯至上訴人帳戶之人民幣5萬元及匯至陳
    哲正人民幣10萬元之項目，亦統稱「吾等」之代償款及借款
    ，仍難逕認系爭借款係被上訴人等4人共同出借，否則被上
    訴人何以僅就系爭借款為主張，而不主張該存證信函所列之
    全部款項？是仍不足據上開存證信函為有利上訴人之認定。
    除此之外，上訴人並不能舉證證明系爭借款係向瑞村公司所
    借，則被上訴人主張其與上訴人間就系爭借款成立消費借貸
    合意，並已交付系爭借款予上訴人，雙方成立消費借貸契約
    等語，應為可取。 　　
  ㈣末按消費借貸未定返還期限者，貸與人得定一個月以上之相
    當期限，催告返還，民法第478條後段定有明文。查兩造並
    未約定系爭借款之清償期限，嗣經被上訴人以105年7月4日
    存證信函催告上訴人於函到14日內返還，上訴人於同年月16
    日函覆否認該債務存在（見士簡字卷第48-53頁），拒絕清
    償系爭借款，被上訴人於109年間向法院聲請核發支付命令
　　，請求上訴人返還系爭借款，該支付命令於109年7月22日寄
    存送達上訴人，經上訴人於同年月24日具狀聲明異議（見司
    促字卷第12頁、士簡字卷第4頁），堪認上訴人至遲於109年
    7月24日已收受被上訴人之還款催告，而迄未還款。則被上
    訴人請求上訴人返還系爭款項，並自109年7月24日起加計法
    定遲延利息，應屬有據。
　㈤承上，被上訴人先位依消費借貸契約關係所為請求既應准許
    ，則其備位依民法第179條規定所為請求，即無庸再予審究
    。 　　
六、綜上所述，被上訴人依消費借貸契約關係，請求上訴人給付
    人民幣15萬元，及自109年7月24日起至清償日止，按週年利
    率5％計算之利息，為有理由，應予准許。從而原審為上訴人
    敗訴之判決，核無不合。上訴論旨指摘原判決不當，求予廢
    棄改判，為無理由。
七、本件事證已臻明確，兩造其餘之攻擊或防禦方法及所用之證
    據，經本院斟酌後，認為均不足以影響本判決之結果，爰不
    逐一論列，附此敘明。
八、據上論結，本件上訴為無理由，依民事訴訟法第449條第1項
　　、第78條，判決如主文。
中　　華　　民　　國　　111 　年　　5 　　月　　31　　日
                  民事第二十五庭
                      審判長法  官  謝碧莉
                            法  官  楊惠如
                            法  官  林晏如
正本係照原本作成。
不得上訴。
中　　華　　民　　國　　111 　年　　6 　　月　　2 　　日

  　　　　　　　　　　　　　書記官  簡維萍